【裁判字號】    92,上易,1126
【裁判日期】    920625
【裁判案由】    誣告
【裁判全文】
臺灣高等法院刑事判決                          九十二年度上易字第一一二六號
    上  訴  人
    即  被  告  甲○○
    選任辯護人  陳柏廷律師
右上訴人因誣告案件，不服臺灣板橋地方法院九十一年度易字第二九八七號，中華民
國九十二年三月二十日第一審判決（起訴案號：臺灣板橋地方法院檢察署九十一年度
偵字第一六二三二號），提起上訴，本院判決如左：
    主  文
上訴駁回。
    理  由
一、甲○○明知以其名義發票，付款人台北銀行和平分行、帳號一九六００號、票號
    ＨＰ0000000號，已蓋妥發票人印章，惟尚未填載發票金額、日期之空白
    支票一紙，係其於民國（下同）九十年八月間某日（起訴書誤載為六月間），在
    台中市○○路○段一四六之二八號交付其同居女友乙○○收執，並於同年九月間
    某日，在電話中囑咐乙○○自行填寫金額新台幣（下同）五十萬元，發票日九十
    一年二月二十八日而完成發票行為，並未遺失。竟於九十一年三月一日，囑其不
    知情之秘書葉萱萱前往台北市○○○路○段二三六號一樓台北銀行和平分行，捏
    稱上開支票遺失，向該行申報票據掛失止付，同時填具遺失票據申報書，未指定
    犯人，而請求有偵查犯罪權限之台北市政府警察局及台北縣政府警察局協助偵查
    侵占遺失物及竊盜罪嫌，向該管公務員誣告犯罪。嗣上開支票經乙○○於九十年
    十一月二十七日，先行存入其妹劉美淑於合作金庫銀行北屯分行0000000
    000000號帳戶託收，屆期向台北銀行和平分行提示，因已掛失止付遭退票
    ，始經警循線查悉上情。
二、案經高雄縣警察局林園分局報請台灣高雄地方法院檢察署檢察官呈請台灣高等法
    院檢察署檢察長令轉台灣板橋地方法院檢察署檢察官偵查起訴。
    理  由
一、訊據上訴人即被告甲○○固對於右揭時地，透過秘書葉萱萱向台北銀行和平分行
    申報支票遺失之事實坦承不諱，惟矢口否認有誣告之犯行，辯稱：伊與乙○○原
    為同居之男女朋友關係，伊確實認為支票係遺失才會去報遺失的，亦未同意給付
    乙○○五十萬元分手費用。伊習慣於每年農曆過年後對簽發之票據做總整理，本
    案係於九十一年二月下旬整理支票時，發現有空白票根，以為該紙支票遺失才掛
    失止付，並無誣告之犯意云云。
二、惟查：
  (一)右開事實，業據證人乙○○於警訊時及偵審時證述綦詳，並有遺失票據申報書、
    票據掛失止付通知書、掛失止付票據提示人資料查報表、支票暨退票理由單影本
    ，及合作金庫銀行北屯分行合金北屯字第０九一０００一０五五號函各一紙在卷
    可稽。
  (二)被告雖於本院九十二年五月十九日訊問時辯稱：「該票我事後查證時，才知道我
    將該票（空白）有拿給別乙○○，但本案在偵查時，我都還不知道我將該票交給
    乙○○，但我很確定我沒有打電話給乙○○授權她填『五十萬元』做為分手費用
    」、「（問：你報遺失時是否知道該票並非遺失？）答：我確實不知道，若知道
    我頂多讓票不兌現，何必冒此危險，且告訴人所指，也與經驗法則有違」云云，
    於本院九十二年五月二十九日訊問時辯稱：「證人（即乙○○）稱我授權她載『
    金額』、『日期』係不實在的，從她給我的信的內容也可推知我不可能授權，且
    以我的學經識也知道，若我有授權而不願給付時頂多讓票跳票即可，沒有報遺失
    來犯刑責之必要」云云，被告選任辯護人亦辯護稱：被告沒有授權乙○○簽發系
    爭支票，且也沒有乙○○所稱他們間有何分手費之承諾云云，然證人乙○○於原
    審法院訊問時證稱：本件支票原係被告於九十年八月間某日，在台中住處交付伊
    購買冷氣使用，當時為空白支票，除發票人印章外，並無金額、日期之記載，後
    來伊自行由高雄家中載來一台中古冷氣，並未使用該紙支票。嗣於同年九月間，
    雙方協議分手，被告同意給付五十萬元分手費，但表示須待翌年核發年終獎金時
    才有錢，請伊自行填上金額、日期，伊才填載「五十萬元」及「九十一年二月二
    十八日」等語。於本院九十二年五月二十九日訊問時證稱：「（問：系爭支票係
    被告交給你？）答：是的」、「（問：交給你時已經蓋好發票人印章？）答：是
    的」、「（問：支票之『五十萬』誰寫的？）答：是被告叫我寫的」等語。而被
    告於偵查中亦供承上開支票所使用之印鑑章相符，且該印鑑章均隨身攜帶在身上
    ，並未遺失等語，則該支票應係被告親自用印後交付證人乙○○收執。又證人乙
    ○○為赴醫院生產，故提早於九十年十一月二十七日先行將該支票存入其妹劉美
    淑名義合作金庫銀行北屯分行0000000000000號帳戶託收，有支票
    正、反面影本一紙附卷可憑，顯見其於九十年十一月二十七日前已持有該支票，
    若該支票係證人乙○○以不法手段取得，衡情應立即利用該支票兌領現金，豈有
    將支票發票日填上距離託收日期三個月後之九十一年二月二十八日之理，堪認證
    人乙○○所言被告同意支付五十萬元，但要等到領年終獎金後方兌現，故日期定
    在九十一年二月二十八日等語為真實。
  (三)支票雖為支付工具，惟社會上使用支票之習慣，輒以倒填發票日之方式為遠期支
    票使用，故一般支票簿之設計，除支票正本外尚有票根聯，供發票人記載發票日
    、金額及用途，以提醒發票人於該支票屆期前將票面金額存入銀行，以供兌現。
    而一般人於開立支票時，通常會檢視其前一張支票票根所顯示之金額及用途，以
    提醒自己及時存入相當金額。又本案被告於原審法院訊問時亦坦承有在票根上做
    記載之習慣，並提出其支票票根聯二本（每本二十五張支票）為證。惟觀諸被告
    所提出之支票票根聯，其中第0000000號至第0000000號支票本中
    ，除本案之「第0000000號」票根為空白外，其餘票根均載有金額及用途
    ；另外，第0000000號至第0000000號支票本中，第000000
    0、0000000、0000000、0000000號票根記載「作廢」字
    樣，另第0000000號票根上載有「﹖」記號，業據原審法院於九十二年一
    月二十二日訊問時當庭勘驗屬實（票根原本當庭發還），並有該票根影本一紙在
    卷可稽。顯示被告對其每一張票據之使用均相當謹慎，若有疑問之票根，甚至劃
    上問號為記。但被告於開立緊接本案之票號第0000000號支票或其後各支
    票，及將嗣後各期票款轉入銀行甲存帳戶時，卻始終未發現本案第000000
    0號票根為空白，並立即查證處理，有違情理。信其係將空白支票交付證人乙○
    ○購買冷氣之用，因價格及付款日期未定，始未在其票根上記載金額及日期。雖
    被告於原審法院訊問時又辯稱：伊有在每年農曆年節前後整理支票之習慣，故遲
    於九十一年二月中旬始發現本件支票遺失云云。惟一般人若有財務整理之情形，
    多以年底十二月份居多，或以銀行結算日、公司會計年度、每月之月底、或公司
    薪資發放日等固定日期為準。易言之，均係以國曆月份或每月之固定日期為其常
    態。而每年農曆過年之日期前後不同，歷年相差有達一月之久，被告甲○○竟以
    此不特定之日期為每年整理支票之日，此亦與常情相違。縱如被告所言，其於九
    十年二月十五日前後發現該空白票根，依理自應立即辦理掛失止付，以避免損失
    擴大，但被告卻遲至該支票發票日方欲申報掛失止付（因該日臨時為人事行政局
    宣布為放假日，被告遂於翌日即九十一年三月一日使其不知情之秘書葉萱萱辦理
    掛失止付），應非單純巧合所致，其有使該支票不獲兌現之意甚明。
  綜上所述，被告甲○○所為其無未指定犯人之誣告行之辯解，應為事後卸責之詞，
  不足採信。本件事證明確，被告之犯行，洵堪認定，應予依法論科。
三、核被告甲○○所為，係犯刑法第一百七十一條第一項未指定犯人之誣告罪，又其
    利用不知情之秘書葉萱萱填載致台北市政府警察局、台北縣政府警察局之遺失票
    據申報書報案，為間接正犯。
四、原審認被告甲○○罪證明確，適用刑法第一百七十一條第一項、第四十一條第一
    項前段、罰金罰鍰提高標準條例第一條前段、第二條之規定，並審酌被告甲○○
    犯罪之動機、目的、手段，品性、生活狀況、智識程度、犯罪所生之損害，犯罪
    後之態度等一切情狀，量處拘役三十日，如易科罰金以三百元（銀元）折算一日
    。認事用法核無不合，量刑亦屬適當，被告上訴意旨否認犯罪，而指摘原判決不
    當，為無理由，應予駁回。
據上論斷，應依刑事訴訟法第三百六十八條，判決如主文。
本案經檢察官劉斐玲到庭執行職務。
中      華      民      國    九十二    年      六      月    二十五    日
                              臺灣高等法院刑事第十五庭
                                  審判長法  官  房  阿  生
                                        法  官  蔡  光  治
                                        法  官  雷  元  結
右正本證明與原本無異。
不得上訴。
                                        書記官  黃  德  煌
中      華      民      國    九十二    年      六      月    二十六    日
附錄：本判決論罪科刑法條全文
刑法第一百七十一條
未指定犯人，而向該管公務員誣告犯罪者，處一年以下有期徒刑、拘役或三百元以下
罰金。
未指定犯人，而為造、變造犯罪證據或使用偽造、變造之犯罪證據，致開始刑事訴訟
程序者亦同。


司法院資訊處製作；財團法人民間司法改革基金會備份。
